【裁判字號】    92,重上,15
【裁判日期】    920528
【裁判案由】    損害賠償
【裁判全文】
臺灣高等法院高雄分院民事判決  九十二年度重上字第一五號
      上  訴  人    高雄區中小企業銀行股份有限公司
?
      法定代理人    乙○○
      訴訟代理人    王伊忱律師
                    陳景裕律師
                    鄭美玲律師
      被上訴人      甲○○    .
      訴訟代理人    葉銘進律師
      複  代理人    阮文泉律師
右當事人間請求損害賠償事件，上訴人對於中華民國九十一年十二月三十一日臺灣高
雄地方法院九十一年度重訴字第七○一號第一審判決提起上訴，本院判決如左：
        主      文
上訴駁回。
第二審訴訟費用由上訴人負擔。
        事實及理由
一、本件上訴人主張：被上訴人前為上訴人後庄分行之經理而受上訴人委任處理該分
    行授信貸放款事宜，詎被上訴人於民國八十四年四月二十二日受理訴外人山園建
    設股份有限公司（下稱山園公司）關係戶即訴外人陳彭淑月、彭清忠各以其所有
    坐落高雄縣林園鄉○○段第一四四五、一四四六、一四四八、一四六二、一四六
    七、一四六九地號（陳彭淑月部分，後四筆土地於重劃後合併為一六六○地號）
    及同段第一四六五、一四七四地號（彭清忠部分）土地向該分行各抵押貸款新台
    幣（下同）五百七十萬元時，上訴人徵信人員所提不動產抵押設定估價核算表、
    借款申請書資料中就此業已載明該二件貸款案之擔保品均有公共設施用地（即道
    路用地），且其面積比例皆高達百分之八十以上，該分行副襄理於上開二文件上
    更已明白敘明「本案道路面積占全部百分之八十以上呈請核示」等語，其竟於知
    情之下違反上訴人頒業務手冊禁止之規定，且於未能將不利於上訴人之債權確保
    因素予以排除之情下即擅予准核貸放款，嗣訴外人陳彭淑月、彭清忠所為該二筆
    借款於至八十七年九月間即均未繳利息而生滯欠，經聲請原法院就該各抵押品予
    以強制執行以為取償時，均經四拍無人應買而流標，致該等貸款案均無法受償，
    造成上訴人因此受有一千一百八十五萬一千一百八十四元之損失，今被上訴人違
    反上訴人內部規程而為上開放款致上訴人因此無法取償而受有損害，其於該二件
    之放款顯有故意過失，且亦違反受任人之善良管理人之注意義務，為此乃依民法
    第一百八十四條第一項、第五百四十四條之規定，求為命被上訴人給付一千一百
    八十五萬一千一百八十四元及自起訴狀繕本送達之翌日起至清償日止按週年利率
    百分之五計算之利息之判決。
二、被上訴人則以：上訴人依侵權行為之法律關係請求損害賠償已罹於二年之時效而
    消滅。上開放貸係被上訴人基於經理權限內可核定之放款額度，依上訴人業務手
    冊授信篇第三章第四節陸之不動產抵押設定之作業程序第四條第二項第二款第三
    點固明文規定公共設施保留地及其地上建物「不宜」徵為擔保品，惟其同條項第
    三款乃明定「所謂『不宜』非『不得』，是不適合的意思，按不動產如產權清楚
    ，且其設定抵押之借款標的亦非法所不許，只要能將不利於銀行債權確保之因素
    予以排除，則非『不得』。並得依借款人資力信用、往來實績、資金用途、還款
    財源、展望及擔保程度，酌請辦理」等語，可見上開不宜徵為擔保品之規定並非
    屬強制而僅為裁量規定，而被上訴人核准訴外人彭清忠、陳彭淑月之上開貸款時
    ，確已就渠等二人資力信用、往來實績及擔保品之價值詳實審酌，此觀渠等二人
    於本次貸款之前均曾於八十年八月間各向上訴人大昌分行借款三百五十萬元即系
    爭擔保土地所設定之第一順位抵押權之擔保債權，期間逾四年，繳息皆正常，足
    堪認渠等之往來實績良好，且系爭擔保土地嗣經原法院強制執行時，迨至第三次
    拍賣時之最低價額尚逾六百萬元，猶較其等二人之借款金額為高，可見被上訴人
    核准以系爭土地為本件貸款之擔保並無明顯疏失，而被上訴人一方面固有審核貸
    款客戶條件暨其擔保問題之職責，惟一方面亦同時須承受放款業績之壓力，而貸
    款客戶事後不履行債務之原因甚多，無人可完全預先排除，實不應以貸款客戶事
    後有債務不履行之情事即謂審核者於審核之初有所疏失，且上訴人對於訴外人彭
    清忠、陳彭淑月之債權及擔保品之抵押權仍然存在，日後仍可能自擔保品及連帶
    保證人處獲償，則上訴人於現實上已否受到損害尚非無疑，其現之滯欠金額自不
    等於實際受損害之金額，另被上訴人所核准之系爭貸款係屬中期擔保放貸，期間
    為二年，而本件債務人即訴外人彭清忠、陳彭淑月在此期間之繳息均為正常，可
    見被上訴人之核淮期間範圍內，上訴人並未受有任何損害，況本件貸款案於二年
    期滿後乃係再經另位經理即訴外人鄭文權核准續貸，而續貸與新貸同樣須踐行鑑
    估、徵信等作業程序，是若債務人於續貸後始發生不繳息之情事，所應追究責任
    者，應係核准續貸者是否有所疏失，尚與在此前之核貸者無關，況被上訴人在審
    核准予貸放渠等各五百七十萬元時，即以之先行清償渠等於八十年八月間各向上
    訴人大昌分行所為三百五十萬元之借款債務，並採納鑑估人員之意見追加設定第
    二順位權利價值二百六十四萬元之抵押權，連同前示第一順位抵押權，合計係以
    權利價值六百八十四萬元之抵押權擔保本件五百七十萬元之債權，此自符合上訴
    人按放款金額加二成設定抵押權之規定，是被上訴人就系爭貸放案並無違反上訴
    人內部規程，亦無故意或過失情事，上訴人請求被上訴人賠償損害，自屬無據等
    語，資為抗辯。
三、兩造於本院聲明：
  (一)上訴人方面：
    (1)原判決廢棄。
    (2)被上訴人應給付上訴人一千一百八十五萬一千一百八十四元整暨起訴狀繕本送
      達之翌日起按年息百分之五計算之利息。
    (3)第一、二審之訴訟費用由被上訴人負擔。
    (4)上訴人願供新台幣或等額之中央政府建設公債擔保請准宣告假執行。
  (二)被上訴人方面：
    (1)上訴駁回。
    (2)第二審訴訟費用由上訴人負擔。
    (3)如受不利判決，被上訴人願供擔保請准免為假執行。
四、本件上訴人主張被上訴人前為上訴人後庄分行之經理，而訴外人陳彭淑月、彭清
    忠於上開時日乃各以其所有上開地號土地向該分行分別抵押貸款五百七十萬元，
    該行徵信人員就其等所提供之土地於查核後乃於不動產抵押設定估價核算表、借
    款申請書資料中載明該擔保品均有公共設施用地，且其面積比例皆高達百分之八
    十以上，該分行副襄理於上開二文件上更明白敘明「本案道路面積占全部百分之
    八十以上呈請核示」等語，惟被上訴人明知此情仍予准核貸放款，嗣訴外人陳彭
    淑月、彭清忠所為該二筆借款迄至八十七年九月間即均因未繳利息而生滯欠，經
    聲請就該各抵押品予以強制執行，均經四拍無人應買而為流標，造成該二筆借款
    現仍有一千一百八十五萬一千一百八十四元之金額未能受償等情，此有上訴人所
    提借款申請書、不動產抵押設定估價核算表、附圖、借據、放款帳、地籍圖謄本
    、業務手冊、高雄縣林園鄉公所簡便行文表、擔保品價值表等件在卷可證（原審
    卷第十九至三十二頁、四十四至五十三頁、七十五、七十六頁），並經本院調閱
    本院八十八年度執字第二一三二九、三五六一八號強制執行卷宗查明無訛，而被
    上訴人於此固不爭執而堪信上訴人此部分主張為真實，惟被上訴人則以前揭情詞
    置辯。本件應審究者為：(一)被上訴人有無違反民法第五百四十四條受任人之善良
    管理人之注意義務？(二)被上訴人有無民法第一百八十四條第一項故意或過失不法
    侵害上訴人之權利，或故意以背於善良風俗之方法加損害於上訴人？茲分述之：
 (一)被上訴人有無違反民法第五百四十四條受任人之善良管理人之注意義務？
   本件上訴人所訂如卷附業務手冊之授信篇第三章第四節陸之「不動產抵押設定
     之作業程序」中，就供授信擔保之不動產經調查人員依書面資料查核及實地調
     查後如發現有屬「公共設施保留地及其地上建物」之者，其乃規定為不宜徵為
     擔保品，然其於同條項第三款乃另規定有「所謂『不宜』非『不得』，是不適
     合的意思，按不動產如產權清楚，且其設定抵押之借款標的，亦非法所不許，
     只要能將不利於銀行債權確保之因素予以排除，則非『不得』。並得依借款人
     資力信用、往來實績、資金用途、還款財源、展望及擔保程度，酌請辦理」等
     語（原審卷第五十頁），是縱屬上訴人授信規定不宜徵為擔保品之不動產中，
     如有產權清楚且為合法可設定抵押之借款標的者，如能依借款人資力信用、往
     來實績、資金用途、還款財源、展望及擔保程度等而將不利於銀行債權確保之
     因素予以排除，則依上訴人內部規程規定，其仍准予以之為擔保品甚明。被上
     訴人基於經理之職權自仍有裁量決定之權，尚難認被上訴人核准本件擔保貸款
     有違反上訴人銀行內部規程之情事。
   查訴外人陳彭淑月、彭清忠所提供之系爭地號土地乃分屬旱地、田地，其分區
     使用種類均為住宅區，土地承買人並不須受自耕能力之限制，其地勢平坦，地
     形呈不規則狀，而該諸土地於八十年八月間乃均設定第一順位本金最高限額四
     百二十萬元之抵押權予上訴人，嗣於八十四年五月間則再另設系爭借款所為之
     第二順位最高限額二百六十四萬元之抵押權予上訴人，另系爭土地於八十八年
     八月、十二月間經鑑價結果，第一四四五、一四四六、一六六○、一四七四、
     一六六六地號土地之鑑估價格乃分為三萬六千三百元、四十六萬二千八百二十
     五元、八百九十三萬二千三百四十一元、一百二十一萬九千四百元、八百三十
     四萬一千八百元乙節，此經本院調閱本院八十八年度執字第二一三二九、三五
     六一八號強制執行卷宗查明屬實。
   系爭土地於八十四年鑑估時之市價每坪約為七萬元，當時因屬上訴人所有之第
     一順位抵押權所擔保之債權因仍存在，被上訴人乃讓借款人即訴外人陳彭淑月
     、彭清忠借新還舊（大昌分行所有上開第一順位抵押債權三百五十萬元），有
     扣掉之前未還之債權後再撥給借款人剩餘之款項，而進行調查當時被上訴人主
     管之該分行主管並未對徵信人員特別予以交待，系爭放貸乃均以追加設定第二
     順位抵押權二百六十四萬元再連同第一順位抵押權四百二十萬元計六百八十四
     萬元之方式而擔保放款值五百七十萬元，又被上訴人所為系爭放款於兩年借款
     期限屆至時乃均無任何逾放情形，至八十六年六月間乃由該分行於審核繳息記
     錄及資產移轉情形而未就擔保品再行重估之情下即由另位經理即訴外人鄭文權
     經送總行核准後准許借款人即訴外人陳彭淑月、彭清忠以原擔保品續約二年，
     嗣訴外人陳彭淑月、彭清忠乃至八十七年九月間始均因未繳利息而生滯欠等情
     ，此經上訴人徵信人員即證人王信雄證稱：「系爭借款是我查核的，當時是一
     塊空地，上面沒有東西，有在整理，並沒有開馬路。使用區分中一部分是道路
     用地，一部分是農地，是以公告現值乘以四倍，再扣除增值稅後就是放款淨值
     ，再以九成放款，以不超過市價七成為準，當時市價每坪約七萬元左右。借的
     當時第一順位的債權還存在，我們是讓他借新還舊，有扣掉之前的債權再給他
     其餘款項。」等語及證人王惠敏證稱：「該案於八十六年續約時是我承辦，借
     款書上是我蓋的章。續貸條件當時我們只是審核繳息紀錄及資產移轉情形，並
     沒有就擔保品再重新評估，當時公司就續約部分並沒有規定要重估，公司是於
     八十七年二月份才明文規定要重估，八十六年七月是規定原則上要重估。本件
     續約部分是送總行核准。」等語屬實（原審卷第七十九頁、第一０一、一０二
     頁），並有借款申請書、不動產抵押設定估價核算表、借據、放款帳等件在卷
     可稽（原審卷第一一九至一二七頁），並為上訴人所自承。
   系爭擔保土地乃各屬借款人即訴外人陳彭淑月、彭清忠個人所有，其等於洽借
     系爭款項時，其上僅有同屬上訴人大昌分行所貸放而設定之第一順位抵押權存
     在，且該等土地係屬旱、田地目，於法並無不能為設定抵押借款之標的，而被
     上訴人於准予放貸系爭款項之前，訴外人陳彭淑月、彭清忠即已於八十年間執
     此土地向上訴人所屬大昌分行辦理抵押貸款而經該行准許，且其等於此四年間
     繳息亦均正常而無滯欠，而各該擔保土地於八十八年間拍賣鑑價時亦均各達九
     百四十餘萬元以上，迨至八十九年一月、八月第三次拍賣時之最低價額尚逾六
     百萬元，此有上開強制執行案卷可稽，猶較訴外人陳彭淑月、彭清忠之借款金
     額為高，可見被上訴人核准以系爭土地為本件貸款之擔保並無疏失。又訴外人
     陳彭淑月、彭清忠於借款斯時之信用狀況及其所提供之擔保自均無不利於上訴
     人債權之確保者，且被上訴人於放款時業先將其等所欠上訴人大昌分行之借款
     未償部分予以扣除後始行給付餘額各約二百餘萬元，而訴外人陳彭淑月、彭清
     忠於該放貸二年之期間內亦無任何滯欠，則被上訴人核貸訴外人陳彭淑月、彭
     清忠所為系爭二筆借款時自尚無違上訴人所訂內部規程而無有未盡其善良管理
     人之注意義務。至陳彭淑月、彭清忠嗣後雖有延欠之情形，惟此乃係系爭貸放
     借期屆滿而由上訴人批准另為續借後之一年外所生，顯與被上訴於八十四年五
     月核准貨款之行為無相當因果關係，是上訴人自不得以此非被上訴人所批准之
     續借所生之滯欠而歸責於被上訴人，被上訴人所辯其批准系爭貸放並未違善良
     管理人之注意義務等語自屬可採。
 (二)被上訴人有無民法第一百八十四條第一項故意或過失不法侵害上訴人之權利，或
   故意以背於善良風俗之方法加損害於上訴人？
   查被上訴人就上開放款，已盡善良管理人之注意義務，已如前述，足見被上訴人
   就系爭放款並無故意或過失情事，此外上訴人又未能舉證以實其說。則上訴人主
   張上訴人有民法第一百八十四條第一項之情形，應負損害賠償責任云云，自無可
   採。
五、綜上所述，被上訴人核貸訴外人陳彭淑月、彭清忠所為之系爭二筆借款，並未違
    反上訴人所訂內部規程而無背其受任人善良管理人之注意義務情事，且其所為亦
    無故意或過失不法侵害上訴人權利，亦未故意以背於善良風俗之方法加損害於上
    訴人，從而上訴人依民法第一百八十四條第一項、第五百四十四條之規定，請求
    被上訴人應給付一千一百八十五萬一千一百八十四元及其遲延利息，為無理由，
    不應准許。原審為上訴人敗訴之判決，核無違誤。上訴意旨指摘原判決不當，求
    予廢棄改判，為無理由，應予駁回。
六、據上論結，本件上訴為無理由，依民事訴訟第四百四十九條第一項、第七十八條
    ，判決如主文。
中      華      民      國    九十二    年    五      月     二十八     日
                                      臺灣高等法院高雄分院民事第五庭
~B1審判長法官  蔡明宛
~B2法      官  林健彥
~B3法      官  曾錦昌
右為正本係照原本作成。
如對本判決上訴，須於判決送達後二十日內向本院提出上訴狀，未表明上訴理由者，
，應於上訴後二十日內向本院提出理由書（均須按他造當事人之人數附繕本）。上訴
時應提出委任律師或具有律師資格之人之委任狀，並依附註條文規定辦理。
中      華      民      國    九十二    年    五      月    二十九      日
~B法院書記官  張文斌
附註：
民事訴訟法第四百六十六條之一：
對於第二審判決上訴，上訴人應委任律師為訴訟代理人，但上訴人或其法定代理人具
有律師資格者，不在此限。
上訴人之配偶、三親等內之血親、二親等內之姻親，或上訴人為法人、中央或地方機
關時，其所屬專任人員具有律師資格並經法院認為適當者，亦得為第三審訴訟代理人。
第一項但書及第二項情形，應於提起上訴或委任時釋明之。


司法院資訊處製作；財團法人民間司法改革基金會備份。
